臺灣高等法院臺中分院刑事判決
111年度金上訴字第1609號

上  訴  人  
即  被  告  吳益宸

                 
                 
選任辯護人  王聖傑律師
選任辯護人  蔡承諭律師
上列上訴人即被告因加重詐欺等案件，不服臺灣彰化地方法院11
0年度訴字第115號中華民國111年4月12日第一審判決（起訴案號
：臺灣彰化地方檢察署109年度偵字第6559號、第7496號），提
起上訴，本院判決如下：
    主  文
原判決關於犯罪所得沒收部分，撤銷。
上開撤銷部分，已繳納之犯罪所得新台幣一萬五千元沒收；未扣
案之犯罪所得新台幣二萬九千元，沒收，於全部或一部不能沒收
或不宜執行沒收時，追徵其價額。
其餘上訴駁回。
 壹、程序方面：
一、上訴得明示僅就判決之刑、沒收或保安處分一部為之，刑事
    訴訟法第348條第3項定有明文。查：上訴人即被告甲○○（下
    稱被告）及其辯護人於本院審理中稱：「本案係對原審量刑
    過重及沒收部分提起上訴，並不涉及犯罪事實部分。」（見
    本院卷第93頁），所以本案上訴範圍不及於原審所認定的犯
    罪事實部分，本院僅就原審判決量刑及沒收部分審理，不及
    於其他。
貳、被告的上訴理由
    被告及其辯護人上訴意旨略以：被告並非詐欺集團主要成員
    ，而只是擔任車手提款之邊緣工作，原審量處被告有期徒刑
    2年2月顯然過重，請考量適用刑法第57條、第59條之規定，
    對被告從輕量刑；再考量釋字775號解釋意旨，原審依累犯
    規定對被告加重刑期，應有未當；另被告就犯罪所得部分均
    已繳回國庫，原審仍認該犯罪所得新臺幣（下同）4萬4仟元
    均未扣案繳回，仍諭知沒收，於全部或一部不能沒收或不宜
    執行沒收時，追徵其價額，顯有未合。
參、原審認定的犯罪事實
    甲○○與姚博仁（姚博仁涉犯部分，由原審另行審結）於民國
    109年3、4月間某日，參與由綽號「小強」及姓名年籍不詳
    之人所發起、主持、操縱、指揮之具有持續性、牟利性、結
    構性詐欺集團犯罪組織，甲○○及姚博仁搭檔擔任「車手」之
    工作。甲○○即與其他詐欺集團成年成員共同基於三人以上詐
    欺取財、以不正方法由自動付款設備取得他人財物及洗錢之
    犯意聯絡，先由某詐欺集團成員以附表一所示之方式對陳重
    勲施以詐術，陳重勲因而陷於錯誤，因而於附表一所示之時
    間、地點將附表一所示之帳戶存摺及提款卡（含密碼）交付
    予自稱「地檢署專員」、真實姓名、年籍不詳之詐欺集團成
    年成員，該詐欺集團之不詳成員繼而將上開提款卡交予甲○○
    及姚博仁，由甲○○負責於如附表二所示時間、地點，持如附
    表二所示提款卡提領如附表二所示款項得手後，再將之轉交
    予詐欺集團成員，以此方式製造金流斷點，而隱匿詐欺所得
    之去向，甲○○則從中取得4萬4,000元之報酬。
肆、本院的判斷：
一、論罪說明　
　㈠依照原審上開確定之犯罪事實，①認被告所為，係犯犯組織犯
    罪防制條例第3條第1項後段參與犯罪組織罪、刑法第339條
    之4第1項第2款之三人以上共同犯詐欺取財罪、刑法第339條
    之2第1項之以不正方法由自動付款設備取得他人財物罪、洗
    錢防制法第14條第1項之一般洗錢罪。②又被告與姚博仁及其
    餘真實姓名、年籍不詳之詐欺集團成年成員間，具有犯意聯
    絡及行為分擔，為共同正犯。③再數行為於同時同地或密切
    接近之時地實施，侵害同一之法益，各行為之獨立性極為薄
    弱，依一般社會健全觀念，在時間差距上，難以強行分開，
    在刑法評價上，以視為數個舉動之接續施行，合為包括之一
    行為予以評價，較為合理，則屬接續犯，而為包括之一罪（
    最高法院86年度台上字第3295號判決意旨參照）。被告多次
    提領告訴人帳戶內之款項，乃係於密切接近之時、地實施，
    侵害同一法益，各行為之獨立性薄弱，依一般社會通念，應
    評價為數個舉動之接續進行，為接續犯，應論以1罪。④被告
    乃係以一行為犯參與犯罪組織、三人以上共同詐欺取財、以
    不正方法由自動付款設備取得他人財物、一般洗錢罪犯行，
    為想像競合犯，應依刑法第55條規定，從一重之三人以上共
    同詐欺取財罪處斷。本案依上開確定之犯罪事實，原審認被
    告應成立之罪名及其宣告之罪名暨論述說明，經核於法均無
    不合。
、上訴理由之說明　　　
㈠有關量刑部分　
⑴按基於數宣告刑，應有數刑罰權之本質，倘併罰之數罪中，有
  一罪或部分之罪，其刑已於定執行刑之裁定前執行完畢者，並
  不因嗣後定執行刑而影響其刑已執行完畢之事實，於其執行完
  畢，5年以內故意再犯有期徒刑以上之罪者，自當成立累犯（
  最高法院105年度台上字第3305號判決意旨參照）。原審以被
  告前於105年間，因違反毒品危害防制條例案件，經臺灣桃園
  地方法院以105年度桃簡字第481號判決處有期徒刑5月確定，
  於106年2月23日易科罰金執行完畢等情，有臺灣高等法院被告
  前案紀錄表在卷可稽，該案其後雖經臺灣桃園地方法院以110
  年度聲字第1641號裁定與其他確定判決合併定應執行有期徒刑
  2年10月，然該案既已於合併定執行刑前執行完畢，依上開說
  明，自不因嗣後定執行刑而影響其刑已執行完畢之事實，認被
  告於該案執行完畢後5年內再犯本案有期徒刑以上之罪，應論
  以為累犯，並審酌司法院釋字第775號解釋意旨，衡量被告於
  本案之犯罪情節，依法加重其刑並無罪刑不相當之情況，爰依
  刑法第47條第1項規定，加重其刑，其所持見解並無不當。
⑵原審認被告所犯上開罪名有想像競合犯關係，而從一重之刑法
  第339條之4第1項第2款之三人以上共同犯詐欺取財罪處斷，自
  無從適用組織犯罪防制條例第8條第1項、洗錢防制法第16條第
  2項規定予以減刑，惟仍於量刑時審酌此項事由，於依刑法57
  條規定量處宣告刑時一併衡酌該等減輕其刑事由，於法尚無不
  合。
⑶至被告及其辯護人另以：被告並非詐欺集團主要成員，而只是
  擔任車手提款之邊緣工作，請考量適用刑法第59條規定減刑云
  云。惟按刑法第59條之酌量減輕其刑，必於犯罪之情狀可憫恕
  時，始得為之，至於情節輕微，僅可為法定刑內從輕科刑之標
  準，不得據為酌量減輕其刑之理由；本條之酌量減輕其刑，必
  須犯罪另有特殊之原因與環境等，在客觀上足以引起一般之同
  情，認為即予宣告法定最低度刑期尤嫌過重者，始有其適用，
  至於被告犯罪之動機、主觀惡性、情節是否輕微及被告認罪自
  白、態度良好等，僅屬得於法定刑內審酌量刑或從輕科刑之標
  準，不得據為酌量減輕其刑之理由（最高法院45年台上字第11
  65號判決、51年台上字第899號判決、100年度台上字第3336號
  判決意旨參照）。本案被告不思正途從事詐騙，非僅係偶發之
  犯罪，多次提領款項（詳如附表二所示），並造成被害人丙○○
  財產損失總共達330萬元等情，其犯罪之情狀，殊無在客觀上
  足以引起一般同情，認為即予宣告法定低度刑期，猶嫌過重之
  情事，是以本院認就被告本案犯行自無刑法第59條之適用。故
  被告此部分上訴所陳亦無足採。
⑷按刑罰之量定，屬法院自由裁量之職權行使，應審酌刑法第57
  條所列各款事由及一切情狀，為酌量輕重之標準，並非漫無限
  制；量刑輕重係屬事實審法院得依職權自由裁量之事項，苟已
  斟酌刑法第57條各款所列情狀而未逾越法定刑度，不得遽指為
  違法；且在同一犯罪事實與情節，如別無其他加重或減輕之原
  因，下級審量定之刑，亦無過重或失輕之不當情形，則上級審
  法院對下級審法院之職權行使，原則上應予尊重（最高法院72
  年台上字第6696號、75年台上字第7033號判例及85年度台上字
  第2446號判決意旨參照）。原審以行為人之責任為基礎，審酌
  被告正值年輕力壯之際，竟不思循正當途徑獲取財物，率而參
  與詐欺犯罪組織，並擔任車手領取告訴人帳戶內之財物，除致
  告訴人受有前揭損失而侵害其財產法益外，並嚴重破壞社會大
  眾彼此間之信任基礎及交易秩序，所生危害非輕，實有不該；
  惟念及被告犯後尚知認錯、坦承犯行，犯後態度尚佳，兼衡其
  高中畢業，目前與他人合夥經營洗車場，月收入約5至6萬元，
  尚有汽車貸款約9萬元、信用貸款約30萬元，已婚，有3名未成
  年子女，目前與妻小同住之智識程度、家庭生活與經濟狀況等
  一切情狀，量處被告有期徒刑2年2月。本院除上情外，另審酌
  被告犯行造成被害人丙○○財產損失重大（提領郵局帳號存款15
  次合計共75萬元、提領合作金庫帳號存款45次合計共135萬元
  、提領土地銀行郵局帳號存款20次合計共120萬元；總共提領
  金額大330萬元）等情，且尚未與被害人達成和解或調解，並
  賠償損害，認本案並無被告上訴意旨指摘原審量刑過重或違反
  比例、公平原則之情形。原審既已依刑法第57條之規定，審酌
  被告上開一切情狀而於法定刑度內量處被告有期徒刑2年2月，
  顯無量刑過重之情形，是被告上訴意旨指摘原判決量刑過重，
  並請求從輕量刑云云，自難予採取。
⑸綜上所述，本案被告上訴意旨就原審量刑過重部分，所陳均無
  足採，被告此部分上訴為無理由，應予以駁回其上訴。
㈡有關沒收部分　
⑴原審就沒收部分分別諭知：①扣案之蘋果廠牌iPhone手機1支（
  含門號0000000000號含SIM卡1枚），被告於原審審理時陳稱：
  這支手機是我的，是工作機，同時也作為私人使用，我有以這
  支手機和姚博仁聯絡等語（見原審卷㈡第226頁），堪認該手機
  係被告所有供其作為與其他詐欺集團成員聯繫之用，爰依刑法
  第38條第2項之規定沒收。②被告於偵查時自承：我有拿到4萬4
  ,000元之報酬等語（見偵6559號卷㈡第31頁），堪認其犯罪所
  得為4萬4,000元，應依刑法第38條之1第1項前段之規定宣告沒
  收，並依同條第3項之規定，於全部或一部不能沒收或不宜執
  行沒收時，追徵其價額。③被告雖有提領告訴人遭詐欺之帳戶
  內款項，然提領後已轉交詐欺集團上手，對於本案洗錢標的之
  財產並未曾取得任何支配占有，且被告於本案中非居於主導犯
  罪之地位，而認如仍依洗錢防制法第18條第1項予以沒收本案
  洗錢標的之財產，顯然過苛，爰依刑法第38條之2第2項之規定
  ，不予宣告沒收，併此敘明。④其餘扣案物均難認與被告有何
  關連，爰均不於被告項下宣告沒收等情。
⑵就上開①、③、④沒收部分：業經原審判決分別說明如上（①部分
  諭知沒收，③、④部分說明不予沒收），並說明其所持理由及法
  律上之依據；被告上訴並未就上開①、③、④部分主張或爭執該
  沒收或不予沒收部分為不當，且經本院審核結果，原審有關上
  開沒收或不予沒收所為說明及理由於法尚無不合，應予維持，
  被告此部分沒收之上訴為無理由，應予駁回。
⑶至上開②沒收部分：被告辯稱，本件其共獲得44,000元之報酬，
  而其於偵查中已繳回犯罪所得15,000元，其餘款項另已於原審
  中繳納完畢，原審判決就此部分全部犯罪所得，仍依刑法第38
  條之1第3項之規定，就犯罪所得於全部或一部不能沒收或不宜
  執行沒收時，追徵其價額，實有未合，應予以撤銷改判等語。
  經查：被告確於109年7月30日偵查中向檢察官先繳納犯罪所得
  15,000元入庫，檢察官並當庭向被告諭知該15,000元依法認為
  係犯罪所得，並由地檢署查扣，另向法院聲請沒收等語，並於
  起訴書中記載明確，且有該署扣押物品清單、收據等在卷可證
  （見偵字第6559號卷㈡第77至80頁）。至另外犯罪所得29,000
  元部分，被告並未向原審法院繳回入庫（被告因原審審理中未
  到案，致偵查中所繳納之具保保證金2萬元遭原審裁定沒入；
  又因為原審中經通緝到案，另經原審諭知繳納保證金4萬元具
  保，並限制住居在案【見原審卷㈡第75至76頁、121至122頁、1
  89至190頁、193至194頁】），其於原審中所繳納之款項，均
  與被告應繳納之犯罪所得無關。因此，本件被告於犯罪所得中
  僅繳納入庫15,000元，其上訴所指於此分為有理由，應予准許
  ，原審判決此部分沒收既有前開未洽之處，自應由本院將原判
  決此部分沒收予以撤銷改判，併依刑法第38條之1第1項前段之
  規定，諭知如主文第二項所示。至逾此部分之29,000元部分金
  額，原審諭知核無不當，被告此部分沒收之上訴，則為無理由
  ，應予駁回。
據上論結，應依刑事訴訟法第368條、第369條第1項前段、第364
條、第299條第1項前段，判決如主文。
本案經檢察官何蕙君提起公訴，檢察官乙○○到庭執行職務。
中　　華　　民　　國　　111 　年　　8 　　月　　23　　日
           　　刑事第二庭   審判長法　官  何  志  通
 　       　　　　　　　  　　    法　官  石  馨  文
    　　　　　　　　　　　  　　  法　官  許  月  馨
以上正本證明與原本無異。     
如不服本判決應於收受送達後20日內向本院提出上訴書狀，其未
敍述上訴理由者，並得於提起上訴後20日內向本院補提理由書(
均須按他造當事人之人數附繕本)「切勿逕送上級法院」。因疫
情而遲誤不變期間，得向法院聲請回復原狀。

                                 書記官  林  育  德 　　

中　　華　　民　　國　　111 　年　　8 　　月　　23　　日
　　
附表一：　　　　　　　　　　　　　　
編 號 告 訴 人 詐欺方式 交付時間 所交付帳戶    交付地點  1 陳 重 勲 ︵  起  訴  書  誤  載  為  陳  重   勳 ︶ 詐騙集團成年成員於109年4月23日上午11時30分許起陸續來電，假冒「電信局人員」、「165專責人員」、「高雄市警察局偵二隊陳建宏」、「王志成科長」、「黃敏昌檢察官」等名義，佯稱陳重勲遭人冒名申辦電話，涉嫌擔任詐欺集團之人頭帳戶，須提供個人帳戶之存摺及提款卡供「臺北地檢署公證科」控管云云，致陳重勲陷於錯誤，因而於右列時間、地點，將其所有之右列帳戶之存摺及提款卡（含密碼）均交付予自稱「地檢署專員」之真實年籍不詳詐欺集團成員，並取得「臺北地檢署公證科收據」1紙。 109年4月30日上午9時20分許 中華郵政彰化曉陽郵局 帳號00000000000000號帳戶     合作金庫商業銀行南彰化分行 帳號0000000000000號帳戶    彰化縣○○市○○路0段000號之富山日本料理店前      臺灣土地銀行彰化分行 帳號000000000000號帳戶 

附表二：
編號 提領帳戶 時間 地點 金額 (新臺幣) 1 郵局帳戶 109年5月1日上午10時25分 新北市○○區○○○路0段0號「中華郵政林口郵局」 6萬元   109年5月1日上午10時27分  6萬元   109年5月1日上午10時28分  3萬元   109年5月3日上午9時40分 桃園市○○區○○路000號「中華郵政蘆竹大竹郵局」 6萬元   109年5月3日上午9時41分  6萬元   109年5月3日上午9時41分  3萬元   109年5月4日上午9時51分 新北市○○區○○○路0段0號「中華郵政林口郵局」 6萬元   109年5月4日上午9時51分  6萬元   109年5月4日上午9時52分  3萬元   109年5月6日上午9時38分 桃園市○○區○○路000號「中華郵政蘆竹大竹郵局」 6萬元   109年5月6日上午9時39分  6萬元   109年5月6日上午9時40分  3萬元   109年5月7日上午9時16分 新北市○○區○○○路0段0號「中華郵政林口郵局」 6萬元   109年5月7日上午9時16分  6萬元   109年5月7日上午9時17分  3萬元   【郵局】甲○○共提領75萬元   2 合作金庫帳戶 109年5月1日上午10時34分 新北市○○區○○○路○段0000號「合作金庫銀行林口文化分行」 3萬元   109年5月1日上午10時35分  3萬元   109年5月1日上午10時36分  3萬元   109年5月1日上午10時36分  3萬元   109年5月1日上午10時37分  3萬元   109年5月4日上午9時57分 新北市○○區○○○路○段0000號「合作金庫銀行林口文化分行」 3萬元   109年5月4日上午9時58分  3萬元   109年5月4日上午9時58分  3萬元   109年5月4日上午9時59分  3萬元   109年5月4日上午9時59分  3萬元   109年5月6日上午8時46分 新北市○○區○○○路○段0000號「合作金庫銀行林口文化分行」 3萬元   109年5月6日上午8時47分  3萬元   109年5月6日上午8時48分  3萬元   109年5月6日上午8時49分  3萬元   109年5月6日上午9時36分 桃園市○○區○○路000號「合作金庫銀行蘆竹分行」 3萬元   109年5月10日上午7時47分 新北市○○區○○○路○段0000號「合作金庫銀行林口文化分行」 3萬元   109年5月10日上午7時48分  3萬元   109年5月10日上午7時49分  3萬元   109年5月10日上午7時51分  3萬元   109年5月10日上午9時57分 新竹縣○○市○○○路000號「合作金庫銀行東竹北分行」 3萬元   109年5月12日上午8時4分 新北市○○區○○○路○段0000號「合作金庫銀行林口文化分行」 3萬元   109年5月12日上午8時5分  3萬元   109年5月12日上午8時6分  3萬元   109年5月12日上午8時6分  3萬元   109年5月12日上午8時7分  3萬元   109年5月15日上午7時56分 新北市○○區○○○路○段0000號「合作金庫銀行林口文化分行」 3萬元   109年5月15日上午7時57分  3萬元   109年5月15日上午7時57分  3萬元   109年5月15日上午7時58分  3萬元   109年5月15日上午7時59分  3萬元   109年5月16日上午9時1分 桃園市○○區○○○路00號「合作金庫銀行林口分行」 3萬元   109年5月16日上午9時2分  3萬元   109年5月16日上午9時3分  3萬元   109年5月16日上午9時3分  3萬元   109年5月16日上午9時04分  3萬元   109年5月18日上午8時26分 桃園市○○區○○○路00號「合作金庫銀行林口分行」 3萬元   109年5月18日上午8時27分  3萬元   109年5月18日上午8時28分  3萬元   109年5月18日上午8時28分  3萬元   109年5月18日上午8時29分  3萬元   109年5月19日上午8時26分 桃園市○○區○○○路00號「合作金庫銀行林口分行」 3萬元   109年5月19日上午8時27分 （起訴書誤載為5月18日）   3萬元   109年5月19日上午8時28分 （起訴書誤載為5月18日）  3萬元   109年5月19日上午8時29分 （起訴書誤載為5月18日）  3萬元   109年5月19日上午8時29分 （起訴書誤載為5月18日）  3萬元   【合庫】甲○○共提領135萬元   3 土地銀行帳戶 109年5月1日上午11時48分 新竹市○區○○路00號「土地銀行東新竹分行」 6萬元   109年5月1日上午11時51分  6萬元   109年5月3日上午9時55分 桃園市○○區○○街00號「土地銀行南崁分行」 6萬元   109年5月3日上午9時56分  6萬元   109年5月4日上午10時20分 桃園市○○區○○○路000號「土地銀行林口分行」 6萬元   109年5月4日上午10時21分  6萬元   109年5月6日上午9時4分 桃園市○○區○○○路000號「土地銀行林口分行」 6萬元   109年5月6日上午10時34分 新竹縣竹北市縣○○路000號「土地銀行竹北分行」 6萬元   109年5月7日上午9時35分 桃園市○○區○○○路000號「土地銀行林口分行」 6萬元   109年5月7日上午9時35分  6萬元   109年5月10日上午7時58分 桃園市○○區○○○路000號「土地銀行林口分行」 6萬元   109年5月10日上午9時47分 新竹縣竹北市縣○○路000號「土地銀行竹北分行」 6萬元   109年5月15日上午8時29分 桃園市○○區○○○路000號「土地銀行林口分行」 6萬元   109年5月15日上午10時39分 苗栗縣○○市○○路000號「土地銀行苗栗分行」 6萬元   109年5月16日上午9時8分 桃園市○○區○○○路000號「土地銀行林口分行」 6萬元   109年5月16日上午9時9分  6萬元   109年5月18日上午8時36分 桃園市○○區○○○路000號「土地銀行林口分行」 6萬元   109年5月18日上午8時36分  6萬元   109年5月19日上午8時23分 桃園市○○區○○○路000號「土地銀行林口分行」 6萬元   109年5月19日上午8時24分  6萬元   【土銀】甲○○共提領120萬元。